【裁判字號】    98,上訴,660
【裁判日期】    980731
【裁判案由】    誣告
【裁判全文】
臺灣高等法院高雄分院刑事判決         98年度上訴字第660號
上  訴  人  臺灣高雄地方法院檢察署檢察官
被      告  乙○○
選任辯護人  陳里己律師
            吳淑靜律師
            楊啟志律師
上列上訴人因被告誣告案件，不服臺灣高雄地方法院97年度訴字
第1336號中華民國98年4 月13日第一審判決（起訴案號：臺灣高
雄地方法院檢察署97年度偵字第15000 號），提起上訴，本院判
決如下：
    主  文
上訴駁回。
    理  由
一、公訴意旨略以：乙○○係高雄縣美濃鎮「蜜缽蘭若寺」住持
    ，明知其所有車號E8－7339號自用小客車，前於民國95 年3
    月16日經告訴人甲○○維修未妥，雙方存有維修之費用給付
    及瑕疪擔保責任等糾紛，復於同年4 月27日19時許，因該自
    用小客車再發生故障，而由告訴人前往高雄縣美濃鎮○○○
    路149 號前，將該自用小客車開回告訴人所開設之「永新汽
    車修護廠」繼續維修，並未失竊。詎乙○○於同年月29日晚
    上向告訴人協調取回前開車輛未果，竟意圖使告訴人受刑事
    處分，於同年4 月30日2 時30分許，向高雄縣政府警察局旗
    山分局美濃分駐所，誣指告訴人竊取前開車輛，並於警詢時
    表示對告訴人提出竊盜之告訴，而向該管公務員誣告告訴人
    涉有竊盜罪嫌，嗣告訴人所涉竊盜罪嫌部分經臺灣高雄地方
    法院檢察署檢察官以95年度調偵字第929 號為不起訴處分，
    被告不服聲請再議後，亦由臺灣高等法院高雄分院檢察署以
    95年度上聲議字第1513號處分書駁回再議確定在案。因認被
    告乙○○涉犯刑法第169 條第1 項之誣告罪嫌等語。
二、按犯罪事實應依證據認定之，無證據不得認定犯罪事實；又
    不能證明被告犯罪者，應諭知無罪之判決，刑事訴訟法第15
    4 條第2 項、第301 條第1 項分別定有明文。次按刑事訴訟
    法上所謂定犯罪事實之證據，係指足以認定被告確有犯罪行
    為之積極證據而言，該項證據自須適合於被告犯罪事實之認
    定，始得作為斷罪之資料，而認定不利於被告之事實，須依
    積極證據，苟積極證據不足為不利於被告事實之認定時，即
    應為有利於被告之認定，更不必有何有利之證據（最高法院
    29年上字第3105號、30年上字第816 號判例意旨參照）。再
    者，誣告罪之成立以意圖他人受刑事處分或懲戒處分，而為
    虛偽之告訴、告發、報告者為要件。所謂虛偽係指明知無此
    事實故意捏造而言，若告訴人誤認有此事實或以為有此嫌疑
    ，自不得指為虛偽，即難科以本罪；而行為人所訴事實，雖
    不能證明係屬實在，而在積極方面尚無證據證明其確係故意
    虛構者，仍不能遽以誣告罪論處（最高法院40年台上字第88
    號及46年台上字第927 號判例意旨參照）。
三、公訴意旨認被告乙○○（下稱被告）涉有誣告罪嫌，無非係
    以：(一)被告於臺灣高雄地方法院檢察署95年度調偵字第929
    號（95年度偵字第15590 號）案件（下稱甲○○被訴竊盜案
    件）中以告訴人身分所為之指訴、於原審法院96年度簡上字
    第292 號案件審判中之具結證述及本案偵查中之供述；(二)告
    訴人甲○○於其被訴竊盜案件中，以被告身分所為之供述，
    及於本院偵查中以證人身分之具結證述；(三)證人戊○○於本
    案偵查中之具結證述；(四)證人丁○○於甲○○被訴竊盜案件
    及本案偵查中之具結證述；(五)證人丙○於甲○○被訴竊盜案
    件及本案偵查中之具結證述；(六)證人楊興瑩（起訴書誤載為
    「楊興螢」）於本案偵查中之具結證述；(七)臺灣高等法院高
    雄分院檢察署95年度上聲議字第1513號處分書、臺灣高雄地
    方法院檢察署95年度調偵字第929 號不起訴處分書；(八)永新
    汽車修護廠估價單影本2 紙為其主要論據。
四、訊據被告固不否認其於上揭時、地向高雄縣政府警察局旗山
    分局美濃分駐所員警，指訴其所有之車號E8－7339號自用小
    客車遭告訴人未經其同意而開走等情，惟堅決否認有何誣告
    犯行，辯稱：伊只是向員警表示告訴人未經伊同意就將車子
    開走，並無虛構不實之事實，亦無誣告之犯意等語。
五、經查：
  (一)被告係高雄縣美濃鎮「蜜缽蘭若寺」住持師父，車號E8-733
    9 號自用小客車為被告所有，前於95年3 月16日曾經告訴人
    甲○○維修，雙方存有糾紛；該車復於同年4 月27日發生故
    障，由戊○○通知告訴人前往高雄縣美濃鎮○○○路149 號
    丙○所經營之火鍋店進行維修，嗣後告訴人甲○○並將該自
    用小客車開回其所開設之「永新汽車修護廠」內；被告於同
    年4 月30日2 時30分許，向高雄縣政府警察局旗山分局美濃
    分駐所報案，指稱被告所有之上開車輛在告訴人甲○○處等
    情，業據被告自承在卷（見原審審訴卷第20頁），並有證人
    戊○○、丙○、證人即告訴人甲○○相關證述情節可據，及
    卷附永新汽車修護廠估價單影本2 紙可稽（97年度他字第31
    10號卷，下稱他卷，第8 、9 頁），此部分事實，堪予認定
    。又證人即告訴人甲○○所涉竊盜案件經臺灣高雄地方法院
    檢察署檢察官偵查後，認實係證人甲○○與被告間之消費糾
    紛，與犯罪行為有間，認證人甲○○罪嫌尚有不足，而以95
    年度調偵字第929 號為不起訴處分後，被告不服聲請再議，
    再經臺灣高等法院高雄分院檢察署以95年度上聲議字第1513
    號處分書駁回再議確定在案之事實，亦有臺灣高雄地方法院
    檢察署檢察官95年度調偵字第929 號不起訴處分書及臺灣高
    等法院高雄分院檢察署95年度上聲議字第1513號處分書各1
    份在卷可考，亦堪認定。
  (二)本件被告所有上開車輛係由被告徒弟丁○○聯絡被告之女徒
    弟戊○○後，由戊○○於95年4 月27日以電話通知證人甲○○前往修車乙節，業據證人戊○○於檢察官偵查中證稱：95
    年4 月27日伊有打電話叫甲○○來修車，因為伊負責會計工
    作，車子壞掉是丁○○跟伊說的等語（他卷第32頁）；嗣於
    原審審理中亦證稱：95年4 月27日會通知甲○○來美濃鎮○○路○段149 號修車，是因為丁○○跟伊說車子壞了，要伊
    通知甲○○來修車等語（見原審訴卷第51頁），核與證人甲○○前於檢察官偵查中以被告身分所供：被告廟裡有1 個女
    師父跟伊約4 月27日下午4 點左右去收錢，並說車子還有一
    些問題，伊帶師傅過去看時沒有人在，伊在當晚7 點多又帶
    師傅去牽車等語（見95年度偵字第15590 號卷，下稱偵一卷
    ，第16頁），及其於原審審理中證稱：95年4 月27日是戊○○要伊去拿先前之修車費，並通知伊車子又有問題，說車子
    在火鍋店後面，當天伊帶1 位修車師父一起去火鍋店修車等
    語（原審審訴卷第89頁），勾稽互符，堪予認定。再據證人
    丙○於原審審理中證稱：當天丁○○會叫人來修理車子，是
    因為車子發不動，伊打電話跟被告說，被告要伊打電話給丁○○等語明確（原審審訴卷82頁），綜上可知，本件證人甲○○於上開時間前來修車緣由，係因證人丙○發現上開車輛
    無法發動，先打電話告知被告此情後，被告指示證人丙○聯
    絡丁○○，再由丁○○通知戊○○聯絡證人甲○○前來處理
    。
  (三)又證人甲○○當日前往上開火鍋店修車時，係由被告之徒弟
    丁○○在火鍋店內將車鑰匙交予證人甲○○修車乙情，業為
    證人丁○○分別於檢察官偵查及原審審理中證述明確（見偵
    一卷第17頁、原審審訴卷第40頁），並據其於原審審理中證
    稱：甲○○到達火鍋店時，伊到櫃檯拿車子鑰匙交給甲○○
    ，當時被告是與櫃台坐同一方向等語（見原審審訴卷第40頁
    ），並參以證人丁○○當庭繪製火鍋店現場位置圖所示，被
    告所坐圓桌位置係面對櫃台方向（見原審審訴卷第63頁），
    是證人甲○○於警詢及原審審理中證稱：當天我帶1 位修車
    師父與我一起去火鍋店修車，當時被告也在火鍋店，戊○○
    請丁○○到櫃檯拿鑰匙；丁○○是當著被告及4 、5 師父的
    面將車鑰匙交給伊等語（原審審訴卷第89頁、偵一卷第3 頁
    ），核屬有據，堪予採信。
  (四)本件被告既因證人丙○發現上開車輛無法發動而電話告知被
    告車輛故障之事，被告聞此情形後並指示證人丙○聯絡被告
    徒弟丁○○處理，嗣再由丁○○通知被告另一女徒弟戊○○
    以電話聯絡證人甲○○前來修車，乃至嗣後證人甲○○前往
    上開火鍋店修車時，被告亦在火鍋店內現場，並由其徒弟丁○○當面將車鑰匙交予證人甲○○修車，已如前述，是被告
    對證人甲○○斯日修車之事應有所悉。然查，證人甲○○取
    得車鑰匙而至火鍋店後方停車場修車時，被告係在該火鍋店
    內用餐乙情，業據證人丁○○於原審審理中證稱：當天因有
    信徒來，伊等就去火鍋店用餐；伊交鑰匙給甲○○後，有陪
    甲○○去看一下車子狀況，後來就進去吃飯，之後是丙○待
    在那裡比較久；從伊交鑰匙給甲○○到丙○去火鍋店後面看
    修車情況期間，被告是在火鍋店內跟信徒吃飯等語明確（見
    原審審訴卷第41、42、45頁），核與證人戊○○於原審審理
    中證稱：伊與被告及信徒等人於95年4 月27日在丙○之火鍋
    店用餐乙情（見原審審訴卷第53、54頁）相符，堪予認定。
    又被告在該火鍋店內用餐時所坐位置並無法看見上開車輛停
    放位置等情，亦據證人丁○○於原審審理中證稱：被告所坐
    的圓桌後面有一個木板隔間，隔間後面就是廚房，被告在火
    鍋店內所坐的位置無法看到上開車子停放的地方等語（見原
    審審訴卷第41、49、50頁）；證人丙○於原審審理中亦證稱
    ：被告在餐廳所坐的位置無法看到火鍋店後面修理車子的地
    方，因為被告所坐的位置是在餐廳收銀台後面的桌子，與後
    面修車的地方中間隔了一個樓梯以及廚房等語（見原審審訴
    卷第84頁），並有證人丁○○當庭所繪火鍋店現場位置圖1
    紙，及原審法院依職權命轄區員警拍攝該火鍋店外觀照片8
    張存卷可參（見原審審訴卷第12-15 、63頁），亦堪認定。
  (五)至於證人甲○○在上開地點修車時，被告女婿丙○前往查看
    之情形，業據證人丙○於偵查中具結證稱：維修時伊有在場
    ，原本車子沒電無法發動，後來甲○○說要把車子牽回修理
    ，伊說伊不是車主無法處理，因為伊前面餐廳在忙，伊就去
    處理，甲○○把車子牽走時伊不在場；後來是伊太太要用車
    打電話跟被告借車，被告才反問說車子不是停在伊餐廳後面
    ，這時伊才想說車子應該是被甲○○開走了等語（偵一卷第
    16頁），其於原審審理中亦證稱：因為當時車子是停在火鍋
    店的後門，甲○○在那邊修車，之後就把車修好了，修好之
    後甲○○說要把車子開回去，伊說車主不是伊本人，要經過
    大師父即被告同意，之後伊就去忙了，伊也不知道甲○○是
    何時將車子開走，也不知道甲○○有無告訴被告，過3 天之
    後伊要借車子去進貨，打電話向被告借車，被告才反問說車
    子不是在火鍋店後面，但當時伊沒有看到車子，也沒有人知
    道車子是被何人開走等語（見原審審訴卷第83頁），前後所
    述一致相符；雖證人甲○○於原審審理中證稱：「因為我在
    拿車鑰匙時，我有告知戊○○要把車子開走，後來丙○說要
    告知師父才可以開走車子，但我告知丙○因為現場不能修車
    ，所以要把車子開回保養廠修」等語（見原審審訴卷第89、
    90 頁） 、「（對丙○證稱他有跟你說要開走車子要經過被
    告同意始可，有何意見？）丙○沒有說要問被告，他只有說
    車子不是他的，我有告知丙○在現場不能修車。」等語（同
    上卷頁）、「（丙○當時說要開走車子，要問何人？）他說
    要開車要問裡面的人，他沒有講要問被告乙○○」等語（見
    原審審訴卷第92、93頁），所證或因事隔近3 年之久而有些
    許出入，然證人甲○○證述證人丙○有提及其並非車主，牽
    車須另經同意之語意則為一貫，而核與證人丙○所證上情大
    致相符，是證人丙○所為前開證述應與事實相符，而可資採
    信。準此，證人丙○於證人甲○○表示欲將車輛牽回保養廠
    時，既曾告知證人甲○○其非車主，須經車主即被告同意始
    可牽離等語，則苟其於證人甲○○牽走車輛時在場「見聞」
    ，衡情較無可能未有任何阻止動作，並參以證人丙○於偵查
    中所證其當時忙於餐廳生意等語（見偵一卷第16頁），及甲○○當晚修車位置即緊鄰證人丙○之火鍋店廚房之位置（見
    前揭證人丁○○所繪火鍋店現場位置圖及警方拍攝之現場照
    片）等情，是證人甲○○另證稱：伊將車子開走時，丙○在
    「現場」沒有阻止等語，或有誤認之可能，尚非可以逕信。
    綜上，被告於證人甲○○修車時既在丙○之火鍋店內與信徒
    等人用餐，且在火鍋店後方停車場查看證人甲○○修車狀況
    之證人丙○亦告以證人甲○○上述話語，而無任其將車牽回
    之意思，足認證人甲○○將被告所有上開車輛牽回其保養廠
    時，並無經過被告或證人丙○等人之同意。
  (六)末查，證人丙○於95年4 月29日晚間有打電話向被告借用上
    開車輛乙節，業據被告於偵查中供承：「在他把車子牽走後
    第3 天晚上丙○的太太要跟我借車，我說你在開的那部車子
    呢，丙○的太太說車子被甲○○牽走」等語明確（見偵一卷
    第16頁），固足認被告事後即95年4 月29日因證人丙○以電
    話向其借車時，業由證人丙○口中得知其車輛係遭證人甲○○牽走。惟證人甲○○在上開火鍋店欲將上開車輛牽回其保
    養廠時，證人丙○既向證人甲○○表明其非車主，須經車主
    即被告同意始可牽離，已如前述，可知證人丙○亦未同意甲○○將車取走，則縱令證人丙○於95年4 月29日向被告借車
    時提及上開現場修車情況，亦與被告主觀上所認知證人甲○○係未經同意將車開走乙情不生影響，故被告嗣後據此情事
    而向高雄縣政府警察局旗山分局美濃分駐所員警指訴其所有
    之車號E8－7339號自用小客車遭告訴人未經其同意而開走而
    涉犯竊盜罪嫌等情，顯係基於其個人主觀上對證人甲○○取
    走其車經過始末之認知所為，並無故意虛構、捏造事端之情
    形，不能僅以被告或存有向警局報案而將利其取回上開車輛
    之提告心態，及證人甲○○於前揭竊盜案件，業經臺灣高雄
    地方法院檢察署檢察官為不起訴處分，即認被告有誣告之故
    意。
  (七)綜上所述，被告認證人甲○○未經其同意取走上開車輛而對
    證人甲○○提出指訴，係本於其對相關事實經過之主觀認知
    所為，並非無中生有而任意虛構捏造事實，此與誣告罪之要
    件尚有未合。此外，復查無其他之積極證據，足以證明被告
    有何誣告之故意。揆諸上開說明，自應為被告無罪之諭知。
六、原審因而以不能證明被告犯誣告罪，而為被告無罪之諭知，
    核無違誤；檢察官循告訴人具狀請求上訴意旨，猶執前詞，
    指摘原判決不當，為無理由，應予駁回。
據上論斷，應依刑事訴訟法第368 條，判決如主文。
本案經檢察官張其主到庭執行職務。
中    華    民    國    98    年    7     月    31    日
                  刑事第四庭    審判長法  官  蕭權閔
                                      法  官  李嘉興
                                      法  官  吳進寶
以上正本證明與原本無異。
如不服本判決應於收受本判決後10日內向本院提出上訴書狀，其
未敘述上訴理由者，並得於提起上訴後10日內向本院補提理由書
狀（均須按他造當事人之人數附繕本）「切勿逕送上級法院」。
中    華    民    國    98    年    7     月    31    日
                                      書記官  林佳蓉


司法院資訊處製作；財團法人民間司法改革基金會備份。
